【裁判字號】    95,訴,3149
【裁判日期】    951229
【裁判案由】    毒品危害防制條例
【裁判全文】
臺灣高雄地方法院刑事判決          95年度訴字第3149號
公  訴  人  臺灣高雄地方法院檢察署檢察官
被      告  乙○○
                    現於另案台灣高雄第二監獄執行中
上列被告因違反毒品危害防制條例案件，經檢察官提起公訴（95
年度毒偵字第6608號）及移送併辦（95年度毒偵字第7805號），
被告於本院準備程序進行中，為有罪之陳述，經本院合議庭裁定
由受命法官獨任改依簡式審判程序審理，並判決如下：
    主  文
乙○○施用第一級毒品，累犯，處有期徒刑壹年。扣案之毒品殘
渣袋貳只（報告編號九五一○- 五九、九五一○- 六○），均沒
收銷燬之。扣案之針筒貳支，均沒收之。
    事  實
一、乙○○前於民國90年間，因施用毒品案件，經本院以90年度
    毒聲字第4696號裁定送觀察勒戒後，認無繼續施用毒品之傾
    向，於90年8 月16日釋放出所，經臺灣高雄地方法院檢察署
    檢察官以90年度毒偵字第3482號為不起訴處分確定。又於91
    年間因施用毒品案件，經本院以91年度毒聲字3276號裁定送
    觀察勒戒，因無繼續施用毒品傾向，於91年9 月11日觀察、
    勒戒執行完畢釋放，經同署檢察官以91年度毒偵緝字第424
    號為不起訴處分確定。再於92年間又因施用毒品案件，經本
    院先後以92年度毒聲字第1841號裁定令入戒治處所施以強制
    戒治、以92年度毒聲字第6887號裁定停止戒治，所餘期間付
    保護管束，於93年1 月14日因毒品危害防制條例修正停止保
    護管束，不構成強制戒治執行完畢。另上開92年間之施用毒
    品案件，則經本院以92年度訴字第1090號判處有期徒刑7 月
    確定；又前於91年間，因竊盜、過失傷害案件，分別經本院
    以91年度易字第3557號、91年度交易字第742 號判處有期徒
    刑8 月、3 月確定，前揭3 罪經定其應執行之刑為1 年4 月
    ，於93年12月30日縮短刑期假釋出監並付保護管束，甫於94
    年2 月27日保護管束期滿，未經撤銷假釋，而均以執行完畢
    論。詎仍不知悔改及戒絕毒癮，猶於上開觀察、勒戒執行完
    畢釋放後5 年內，基於反覆、延續施用第一級毒品海洛因之
    單一行為決意，自95年6 月底某日起至95年8 月3 日11時止
    ，以一天施用約3 次之頻率，不定時在其位於高雄縣鳳山市
    ○○街60號7 樓住處等地，以將第一級毒品海洛因摻水加入
    注射針筒內注射之方式，施用第一級毒品海洛因多次。嗣於
    95年8 月3 日17時許，經警持本院核發之搜索票，在其上揭
    住處及機車置物箱依法搜索，並扣得其所有之注射針筒2 支
    、含有海洛因之殘渣袋2 只，案外人即其姓名、年籍不詳之
    友人所有供施用甲基安非他命使用之玻璃球1 個、吸管2 支
    、殘渣袋8 個，並經採尿送驗，結果呈嗎啡陽性反應；另於
    同日18時35分，又因其為列管之毒品人口，經警通知採尿送
    驗，結果亦呈嗎啡陽性反應，而獲悉上情。
二、案經高雄縣政府警察局鳳山分局報告臺灣高雄地方法院檢察
    署檢察官偵查起訴及併案審理。
    理  由
一、按本件被告乙○○所犯係死刑、無期徒刑、最輕本刑為3 年
    以上有期徒刑以外之罪，其於準備程序就被訴事實為有罪之
    陳述，經本院告知簡式審判程序之旨，並聽取其與檢察官之
    意見後，認無不得或不宜改依簡式審判程序進行之情事，依
    刑事訴訟法第273 條之1 第1 項規定，裁定進行簡式審判程
    序，合先敘明。
二、訊據被告對於上揭時、地施用第一級毒品之事實，於本院審
    理時供承不諱，且被告先後於95年8 月3 日及同日18時35分
    許為員警所採集之尿液，經送檢驗之結果，均確呈嗎啡陽性
    反應，此有台灣檢驗科技股份有限公司95年8 月18日編號KＺ
    0000 00000000 號濫用藥物尿液檢驗報告、長榮大學95年8
    月16日確認報告各1 份、高雄縣政府警察局鳳山分局偵辦毒
    品案件嫌疑人尿液採集編號對照表、毒品列管人口尿液檢體
    採集送驗紀錄表各1 份附卷可稽。又扣案之殘渣袋10只經送
    檢驗結果，其中2 只（報告編號9510-59 、9510-60） 呈海
    洛因陽性反應，餘均呈甲基安非他命陽性反應，有高雄醫學
    大學附設中和紀念醫院（下稱高醫中和紀念醫院）95年10月
    11日報告編號9510-51 至9510-60 號檢驗報告各1 份在卷可
    稽，堪認上開編號9510-59 、9510-60 之2 只殘渣袋均留有
    第一級毒品海洛因殘渣。又扣案之注射針筒2 支，經送檢驗
    結果，則無毒品反應，亦有卷附高雄市立凱旋醫院95年11月
    7 日高市凱醫驗字第2736號濫用藥物成品檢驗鑑定1 紙足憑
    。另上開凱旋醫院鑑定書雖另鑑定扣案之殘渣袋僅1 只呈海
    洛因陽性反應，6 只呈甲基安非他命陽性反應，餘均無毒品
    反應，與上揭高醫中和紀念醫院檢驗報告結果略有不同，惟
    上開扣案之10只殘渣袋均據被告及案外人即姓名、年籍不詳
    之被告友人使用於分裝毒品，業據被告於本院審理時坦認在
    卷，佐以凱旋醫院檢驗上開扣案殘渣袋在後，堪認殘渣袋內
    之毒品應係遭前檢驗機構刮取而致份量不足，難達檢驗出陽
    性反應之門檻，從而本院認就扣案之殘渣袋部分，以前次檢
    驗即上開高醫中和紀念醫院之檢驗結果較為可採，附此敘明
    。是被告之任意性自白核與事實相符，洵堪採為論罪科刑之
    依據。本案事證明確，被告上開施用毒品犯行，堪以認定。
三、按觀察、勒戒或強制戒治執行完畢釋放後，5 年內再犯毒品
    危害防制條例第10條施用毒品之罪者，應依法追訴，同條例
    第23條第2 項定有明文。本件被告前於90年因施用毒品案件
    ，經本院以90年度毒聲字第4696號裁定送觀察勒戒後，認無
    繼續施用毒品之傾向，於90年8 月16日釋放出所，經臺灣高
    雄地方法院檢察署檢察官以90年度毒偵字第3482號為不起訴
    處分確定後，又於91年間因施用毒品案件，經本院以91年度
    毒聲字3276號裁定送觀察勒戒，因無繼續施用毒品傾向，於
    91 年9月11日觀察、勒戒執行完畢釋放，並經同署檢察官以
    91 年 度毒偵緝字第424 號為不起訴處分確定，有該署刑案
    資料查註紀錄表、全國施用毒品案件紀錄表及臺灣高等法院
    被告前案紀錄表等各1 份在卷可參。是被告於上開觀察、勒
    戒執行完畢釋放後，5 年內再犯
    本件施用第一級毒品海洛因罪行，依前開法條之規定，應依
    法追訴，本院自得依法論罪科刑。
四、按被告上開施用毒品之期間內，現行刑法業已於95年7 月1
    日施行，而修正前刑法第56條規定：「連續數行為而犯同一
    之罪名者，以一罪論。但得加重其刑至2 分之1 。」，修正
    後之刑法則刪除上開第56條連續犯之規定，則95年7 月1日
    以後，法律已無連續犯之規定可資適用。則就本案被告上開
    多次施用第一級毒品海洛因之犯行之論罪，雖有認為：「對
    於施用毒品等之習慣性犯罪行為，於舊法時期發生並完成之
    行為，依裁判時之新法第2 條第1 項，適用有利於行為人之
    法律；於修正後發生並完成之犯罪，則依新法處理。前後兩
    者，再就刑法第51條之適用，依新法第2 條第1 項比較結果
    ，適用舊法有關數罪併罰之規定處理。」（臺灣高等法院暨
    所屬法院因應新修正刑法施行座談會第17號提案之研討結論
    要旨參照），即將在修正前所犯數次施用毒品行為依修正前
    刑法之規定論以一個連續犯；另將在修正後所犯施用毒品行
    為，依新法處理（即可能論以一罪，但未說明是接續犯，或
    集合犯），然後再將此二段施用毒品行為，再論以數罪併罰
    。惟：
  (一)查被告曾經2 次觀察、勒戒，業如前述，仍再次施用毒品，
    且此次為警查獲時，供稱其平均一天施用第一級毒品海洛因
    3 次，有卷附95年8 月3 日警詢筆錄1 份可稽，參酌毒品危
    害防制條例第2 條第1 項規定的毒品，本即為具有成癮性之
    特質，益見本件被告施用毒品已然成癮，其施用毒品行為因
    成癮而具備反覆施用之本質。
  (二)按所謂接續犯，係指「行為人主觀上就同一犯罪構成事實，
    以單一行為之數個舉動接續進行，以實現一個犯罪構成要件
    ，侵害同一法益，客觀上亦認係實施一個犯罪行為」，最高
    法院著有71年台上字第2837號判例、92年度台上字第6744號
    判決意旨可資參照。而毒品危害防制條例所規定處罰之施用
    毒品行為固具有反覆實施之性質，然各次施用毒品之行為係
    滿足各單次毒癮發作所致，各次施用毒品行為係各自獨立，
    尚難認係同一行為之數次舉動，換言之，施用毒品行為與上
    揭接續犯之概念有別，應難論以接續犯。
  (三)又按「刑事法若干犯罪行為態樣，本質上原具有反覆、延續
    實行之特徵，立法時既予特別歸類，定為犯罪構成要件之行
    為要素，則行為人基於概括之犯意，在密切接近之一定時、
    地持續實行之複次行為，倘依社會通念，於客觀上認為符合
    一個反覆、延續性之行為觀念者，於刑法評價上，即應僅成
    立一罪。學理上所稱『集合犯』之職業性、營業性或收集性
    等具有重複特質之犯罪均屬之，例如經營、從事業務、收集
    、販賣、製造、散布等行為概念者是」（最高法院95年度台
    上字第1079號判決參照），而集合犯與連續犯之區別則在於
    立法者已將本質上具有反覆、延續實行之特徵予特別歸類而
    定為犯罪構成要件之行為要素，且依社會通念於客觀上認為
    符合一個反覆、延續性之行為觀念者即應僅成立集合犯之一
    罪，反之則係連續犯。
  (四)毒品危害防制條例既依成癮性、濫用性及對社會危害性而將
    毒品分為四級，且僅規定處罰施用第一、二級毒品，足見毒
    品危害防制條例所處罰施用第一、二級毒品，其構成要件之
    行為要素係具有成癮、濫用之反覆、延續實行，且依社會通
    念於客觀上認為符合一個反覆、延續性之行為觀念，於刑法
    評價上，即應僅成立「集合犯」之一罪。
  (五)且不論係將修正後所犯數次施用毒品行為，論以「接續犯」
    或「集合犯」，如再將修正前之數次施用毒品行為，論以「
    連續犯」，則就同一多次施用毒品行為，前後竟割裂理論適
    用，即有矛盾。況縱如上開研討結論要旨所認有新舊法比較
    ，而採有利於行為人之輕法，但上開結論「二段併罰說」，
    不但前段採取連續犯見解比採取集合犯見解更不利於行為人
    （即得加重其刑至二分之一），後段又與前段數罪併罰，等
    於前段加重，後段又因併罰再加重，就其結論反而更加不利
    於行為人。
  (六)準此，本院認為施用毒品既屬集合犯之習慣犯的性質，不論
    於刑法修正前、後均是如此，故縱行為人於刑法修正前、後
    各有多次施用毒品行為，倘各次施用毒品之行為間，具有因
    成癮而反覆、延續施用之關係，均應僅論以一次構成要件的
    施用毒品行為，以求理論之一致。又按刑法固於94年2 月2
    日公布並於95年7 月1 日施行，然本件被告施用第一級毒品
    之最後行為時既在95年8 月3 日上午11時止，自應全部適用
    新修正刑法，無庸為新舊刑法比較，應予敘明。
五、按海洛因係毒品危害防制條例第2 條第2 項第1 款所稱之第
    一級毒品，不得非法持有、施用。核被告所為，係犯毒品危
    害防制條例第10條第1 項之施用第一級毒品海洛因罪。其持
    有第一級毒品海洛因之低度行為，為施用第一級毒品海洛因
    之高度行為所吸收，不另論罪。又併辦意旨所指之犯罪事實
    ，與本件業經起訴之犯罪事實，為事實上同一之案件，本院
    自應併予審究，且併辦意旨認係集合犯之實質上一罪關係，
    容有誤會，附此敘明。再被告於91、92年間，分別因竊盜、
    過失傷害、施用毒品案件，經本院以91年度易字第3557號、
    91 年 度交易字第742 號、92年度訴字第1090號分別判處有
    期徒刑8 月、3 月、7 月確定，該3 罪經定其應執行之刑為
    1 年4 月，於93年12月30日縮短刑期假釋出監並付保護管束
    ，並於94年2 月27日保護管束期滿，未經撤銷假釋，而均以
    執行完畢論，有臺灣高等法院被告前案紀錄表各1 份在卷可
    憑，其於刑之執行完畢後5 年內「故意」再犯本件有期徒刑
    以上之罪，為累犯，應依刑法第47條規定，加重其刑。爰審
    酌被告經觀察、勒戒及徒刑執行後，仍未能戒絕其毒癮而多
    次施用毒品，足證前開保安處分措施及處刑均已難矯治其惡
    性，惟念其犯罪後坦承犯行、所犯為自戕行為及其施用毒品
    之頻率、次數等一切情狀，量處如主文所示之刑，以資懲儆
    。扣案報告編號9510-59 、9510-60 之殘渣袋2 只，經檢驗
    呈第一級毒品海洛因陽性反應，業如前述，且為被告所有，
    亦據被告於本院審理時供承在卷，其上顯留有該毒品之殘渣
    ，衡情與毒品間已難以分析剝離，自應整體視為毒品，不問
    屬於犯人與否，均依毒品危害防制條例第18 條 第1 項前段
    之規定，沒收銷燬之；扣案之注射針筒2 支，經檢驗雖無毒
    品反應，然據被告於本院審理時供承為其所有且已供施用第
    一級毒品海洛因所用之物，爰依刑法第38條第1 項第2 款宣
    告沒收。至扣案之其餘8 只殘渣袋、吸管2 支、玻璃球1 個
    ，為案外人即姓名、年籍不詳之被告友人所有，且與被告施
    用第一級毒品海洛因之行為無涉，已據被告供明在卷，爰均
    不為沒收之宣告，附此敘明。
據上論斷，應依刑事訴訟法第273 條之1 第1 項、第299 條第1
項前段，毒品危害防制條例第10條第1 項、第18條第1 項前段，
刑法第11條、第47條、第38條第1項第2款，判決如主文。
本案經檢察官甲○○到庭執行職務。
中    華    民    國    95    年    12    月    29    日
                  刑事第十六庭  法  官  黃苙荌
以上正本證明與原本無異。
如不服本判決，應於判決送達後10日內，向本院提出上訴狀。
                                書記官  郭育秀
中    華    民    國    95    年    12    月    29    日
附錄本案論罪科刑法條全文：
毒品危害防制條例第10條
施用第一級毒品者，處 6 月以上 5 年以下有期徒刑。


司法院資訊處製作；財團法人民間司法改革基金會備份。
